臺灣高等法院臺中分院刑事判決　　　　　　　　九十年度重上更(一)字第一六一號
　　上　訴　人　臺灣南投地方法院檢察署檢察官
　　上　訴　人
　　即　被　告　乙○○
　　選任辯護人　劉進堂
　　　　　　　　周春霖
　　上　訴　人
　　即　被　告　丙○○
　　選任辯護人　郭林勇
　　上　訴　人
　　即　被　告　丁○○
　　選任辯護人　吳瑞堯
右上訴人等因被告等違反貪污治罪條例等案件，不服臺灣南投地方法院中華民國八十
七年六月二十二日第一審判決（民國八十六年度訴字第三七二號，起訴案號：臺灣南
投地方法院檢察署民國八十五年度偵字第五三四一號），提起上訴，經判決後，由最
高法院第一次發回更審，本院判決如左：
　　主      文
原判決關於乙○○、丙○○、丁○○部分均撤銷。
乙○○共同依據法令從事公務之人員，利用職務上之機會，詐取財物，未遂，處有期
徒刑參年拾月，褫奪公權肆年。
丙○○共同依據法令從事公務之人員，利用職務上之機會，詐取財物，未遂，處有期
徒刑參年拾月，褫奪公權肆年。
丁○○共同依據法令從事公務之人員，利用職務上之機會，詐取財物，未遂，處有期
徒刑參年捌月，褫奪公權貳年。
　　事      實
一、乙○○係南投縣鹿谷鄉鄉長，丙○○係南投縣鹿谷鄉公所秘書，丁○○則係南投
    縣鹿谷鄉公所建設課臨時監工，均係依據法令從事公務之人員，就該鄉公所之工
    程建設，均屬彼等主管之事務，於民國八十三年六月底，因會計年度即將屆滿，
    南投縣政府已於八十三年三月二十四日以八十三投府建水字第三○三三二號函行
    文同意，就南投縣鹿谷鄉內湖村田寮排水工程（以下簡稱田寮排水工程）所需經
    費新臺幣（下同）六十萬元中補助二十五萬元，另於八十三年六月十四日以八三
    投府建土字第九○九三二號函行文同意就同鄉內湖村田寮仔排水溝加蓋工程（以
    下簡稱田寮排水溝加蓋工程）所需經費四十五萬元中同意補助三十萬元，並要求
    南投縣鹿谷鄉公所應於八十三會計年度內完成發包手續。乙○○乃於八十三年六
    月底某日，在南投縣鹿谷鄉公所其鄉長辦公室，以口頭告知黃隆池（已經本院判
    決無罪確定）有小型工程要發包，黃隆池乃借用子欣土木包工業（負責人張永國
    ）參與比價，分別以「田寮排水工程」總價二十七萬八千元，「田寮里排水溝加
    蓋工程」總價四十四萬三千元得標，合計七十二萬一千元，惟黃隆池得標後，因
    上開施工地點之地主反對，以致工程無法動工，詎丙○○明知原工程係為符合南
    投縣鹿谷鄉內湖村田寮地區之需求及地理環境而設計，未依法辦理變更設計，竟
    與乙○○商議後，指示黃隆池將工程地點變更在同鄉初鄉村及竹豐村施作，黃隆
    池乃依指示在該地點施作，但該工程之實際工程款初鄉村為五十一萬六千元、竹
    豐村為八萬七千元，合計僅為六十萬零三千元。嗣於八十三年十月十五日完工，
    因未變更設計，而無設計圖可供查核、驗收，致黃隆池於該工程完成多日，仍未
    能取得工程款，嗣經黃隆池一再催促，乙○○、丙○○為使黃隆池能順利領得前
    開得標之工程款七十二萬一千元，二人遂與丁○○共同基於意圖為黃隆池不法所
    有之犯意聯絡，利用職務上之機會，於八十四年七月間，推由丙○○在南投縣鹿
    谷鄉公所指示丁○○將上開早已完工之同鄉初鄉村、竹豐村之排水溝工程包裹於
    「鹿谷鄉鄉鎮市排水工程」內，佯充為「鹿谷鄉鄉鎮市排水工程」第十工區及第
    十一工區，並指示負責設計之三巨測量有限公司（以下簡稱三巨公司）不知情之
    實際負責人甲○○（已經本院判決無罪確定）將該二工程列入測量、規畫、設計
    ，企圖將上開七十二萬一千元之工程款包含在「鹿谷鄉鎮市排水工程」，工程款
    一百十一萬零一百五十四元內，以便向南投縣政府詐領補助款，乙○○、丙○○
    、丁○○旋即基於行使登載不實公文書之共同犯意聯絡，以此虛列第十工區及第
    十一工區之工程編列預算，製作預算書，而登載不實事項於職務上所掌之公文書
    ，並於八十四年十月五日以八四鹿鄉建字第一一三四一號函檢送該預算書向南投
    縣政府請求核轉臺灣省政府住宅及都市發展局（以下簡稱省住都局）審核，而據
    以行使，致使南投縣政府陷於錯誤，轉呈省住都局而為不實核定，因而足生損害
    於南投縣政府年度預算執行及省住都局對補助款審核之正確性。嗣該「鹿谷鄉鄉
    鎮市排水工程」由全宏營造有限公司（以下簡稱全宏營造公司）得標，於八十四
    年十二月二十六日開工，至八十五年三月間，全宏營造公司之現場負責人謝慎梲
    （已經本院判決無罪確定）依進度欲施作規劃為第十工區及第十一工區之工程時
    ，發現該處工程早已施作完工，經報告監工蘇彩淑後，蘇彩淑見該處確已有排水
    設施，又未得知有任何須重新施作之情事，乃於八十五年三月二日簽呈「鹿谷鄉
    鄉鎮市排水工程第十工區（崎頭排水溝工程）和第十一工區（初鄉排水溝工程）
    已提前做好，請核示這二件工程可視為本件工程」請示，惟乙○○、丙○○為使
    前述第十工區及第十一工區二工程得以驗收，俾矇撥請款，丙○○仍批示「請依
    預算書及合約辦理」，而乙○○則批示「如擬」，嗣為政風人員查得上情，黃隆
    池就其得標之工程款超出工程實作部分之十一萬八千元，因而未詐領得逞（即上
    開得標之金額七十二萬一千元，扣除在初鄉村、竹豐村實作工程之金額六十萬三
    千元）。
二、案經法務部調查局南投縣調查站（以下簡稱南投縣調查站）函送台灣南投地方法
    院檢察署檢察官偵查起訴。
　　理      由
一、訊據上訴人即被告乙○○、丙○○、丁○○對於分別為南投縣鹿谷鄉鄉長、秘書
    、臨時監工，及被告黃隆池得標之工程是「田寮排水溝工程」及「田寮排水溝加
    蓋工程」，後因地主反對而改在初鄉村、竹豐村施作，且未依規定變更設計等事
    實，均不諱言，惟均矢口否認有詐欺及行使公務員登載不實公文書等犯行，被告
    乙○○辯稱：伊為鄉長，依規定本其行政裁量權得指定比價，伊僅告知被告黃隆
    池依規定以三家比價方式承包，被告黃隆池若有興趣承作鄉公所之工程，可偕同
    三家廠商比價，因會計年度將屆，乃先口頭交待被告丙○○擬擇三家先行議價；
    至核章部分，「鹿谷鄉鄉長乙○○」才是伊親自核決，附有（甲）字樣的是被告
    丙○○代為決行之章，而田寮排水工程及田寮排水溝加蓋工程，除核定工程底價
    及指定標商外，均由被告丙○○代決，有無變更地點施作，伊不知情；至於「鹿
    谷鄉鄉鎮市排水工程」有無重新設計或虛列等情，由被告丙○○及被告丁○○決
    定，伊不知情云云；被告丙○○辯稱上開二項工程未辦理變更設計，應係行政疏
    失，且伊未指示虛列右述第十工區、第十一工區之工程預算書持以行使云云；被
    告丁○○則辯稱：伊僅是協辦，係依丙○○之意思辦事，伊並未使變更地點之工
    程通過驗收，而「鹿谷鄉鄉鎮市排水工程」第十工區、第十一工區係要打掉重作
    ，亦無藉以使黃隆池直接得款之可能，係該工程之監工蘇彩淑不知上情，誤為已
    施作完工云云。經查：
（一）被告黃隆池確有借牌圍標之事實，業據被告黃隆池於南投縣調查站訊問時供明
      屬實（第五三四一號偵查卷第一宗第一五七頁至第一六０頁），復據被告陳樹
      竹（已經本院判決無罪確定）、張永國於調查站調查中供證無訛（第五三四一
      號偵查卷第一宗第六十六、六十七、八十七頁），再依卷附田寮排水工程與田
      寮排水溝加蓋工程之標單共六張係連號寄發（限時掛號第二一二四四號至二一
      二四九號），且係依正昌土木包工業（二一二四四、二一二四七）、子欣土木
      包工業（二一二四五、二一二四八）、及竹發土木包工業（二一二四六、二一
      二四九）之順序連號，就「田寮排水溝加蓋工程」部分係「二一二四四、二一
      二四六及二一二四八」，而「田寮排水工程」則是「二一二四五、二一二四七
      及二一二四九」，是各廠商果真各自填寫，各自郵寄，各土木包工業之標單應
      係二張連號，而無穿插之可能，足證被告黃隆池於調查站訊問時之供述，應與
      事實相符而足堪採信；至被告謝慎梲（已經本院判決無罪確定）嗣於偵查中稱
      ：標單是伊妻拿的，也是伊妻寄的，又於原審調查時供稱：不清楚是誰寄的，
      復稱：標單是伊自己拿的，之前被告黃隆池有告知云云（第五三四一號偵查卷
      第二宗第十九、二十頁，原審卷第一百四十一頁背面、第一八十五頁），不僅
      前後矛盾，且與前開事證不符，尚難採信。
（二）依機關營繕工程購置定製變賣財物稽察條例第六條規定是否應公告招標辦理之
       「一定金額」，經審計部定為五千萬元，地方政府機關復得就該招標比價及
       議價門檻之「一定金額」再為嚴格規定，而南投縣政府就該「一定金額」，
       於八十三年十二月十五日前係定為五百萬元，此有南投縣政府八十七年四月
       三十日八七投府主二字第六四四五六號函可稽（附於原審卷），而田寮排水
       溝加蓋工程及田寮排水工程，金額各為四十四萬三千元及二十七萬八千元，
       可不以公告招標之方式辦理，惟依前開稽察條例第六條後段規定，仍須由機
       關首長授權經辦單位，取具二家以上估價單，進行比價或議價，且亦應遵守
       工程應經不同廠商秘密投標公開開標之原則，否則，任何小型工程，皆可任
       由機關首長指示承包，再依被告黃隆池於調查站供稱被告乙○○要伊拿空白
       標單，請子欣、竹發、正昌三家土木包工業提供證件及印鑑比價投標，並事
       先告訴被告乙○○，以便讓被告乙○○在指定廠商比議價之簽呈上批示指定
       子欣、竹發、正昌三家土木包工業比價等語觀之（第五三四一號偵查卷第一
       宗第一五九頁），被告乙○○指示被告黃隆池借牌辦理形式上之比價，實質
       上仍係允諾被告黃隆池承包該工程，自係以形式上比價，而實質上係由被告
       黃隆池承包各該工程，當無庸疑。
（三）被告丙○○在未經辦理變更設計之情形下，擅自指示被告黃隆池將施工地點更
      改為同鄉初鄉村及竹豐村施作，但原工程則未施作，而該施作於同鄉竹豐村及
      初鄉村之工程，對照該鄉公所八十四年間發包之「鹿谷鄉鄉鎮市排水工程」合
      約書設計圖，係屬該工程之第十工區及第十一工區等事實，此經南投縣調查站
      會同被告丙○○會勘屬實，有會勘紀錄及照片在卷可按（第五三四一號偵查卷
      第一宗第一八三、一八四、一九一、一九三頁），且為被告丙○○、丁○○、
      黃隆池等所供承無訛。又被告丙○○、丁○○為使該變更地點後之工程得以順
      利驗收，先使驗收人員劉文堂知悉施工地點與設計不符，致令劉文堂未到場會
      同驗收，被告丙○○復向主計人員柯麗娜表示劉文堂無法到場，設計圖在劉文
      堂處之事實，亦經證人劉文堂、柯麗娜分別於調查站調查中證述屬實（第五三
      四一號偵查卷第一宗第三十三、九十、九十一頁），被告丙○○明知前述「田
      寮排水工程」及「田寮排水溝加蓋工程」之驗收決算書上無驗收人員核章，竟
      於八十四年六月三十日擬稿，函南投縣政府請求田寮仔排水溝加蓋工程之補助
      款三十萬元等情，復有南投縣鹿谷鄉公所八十四年六月三十日八四鹿鄉建字第
      七三○○號函、決算書、驗收證明書及開竣工報告表等件存卷可憑（第五三四
      一號偵查卷第一宗第一九六頁至第二００頁，第三一一頁至第三二二頁）。
（四）被告乙○○、丙○○指示被告丁○○將上開早已完工之位於同鄉初鄉村、竹豐
      村之排水溝工程包裹於「鹿谷鄉鄉鎮市排水工程」內，佯充為「鹿谷鄉鄉鎮市
      排水工程」第十工區及第十一工區之工程，並由被告丙○○、丁○○指定設計
      規劃地點，利用被告甲○○（已經本院判決無罪確定）將該二工程列入測量、
      規畫、設計，被告丁○○並陪同三巨公司之員工邱耀芳測量，而後並將該預算
 書函送南投縣政府請求核轉省住都局審核而持以行使等情，業據被告丁○○於
      調查站調查時直承不諱（第五三四一號偵查卷第一宗第一０三、一０四頁），
      復據被告甲○○於調查站調查中（第五三四一號偵查卷第一宗第七十八、七十
      九頁）及證人邱耀芳於原審調查時證述屬實（原審卷第一八六頁背面），並有
      南投縣鹿谷鄉公所八十四年十月五日八四鹿鄉建字第一一三四一號函稿、南投
      縣政府八十四年十月二十四日八十四投府建土字第一五三二三五號函等件影本
      在卷可稽，復有被告甲○○書列三巨公司規劃設計金額在卷可憑（見前述偵查
      卷第一宗第八十、二０九、二一０頁）。又被告甲○○於調查站調查時並供稱
      受被告丁○○指示將該第十工區、第十一工區納入規劃、設計，並未提及重作
      之事，核與被告戊○○於調查站調查中供稱由於承包工程款中無拆除經費，伊
      不可能打掉重作等語，及被告謝慎梲供稱：伊不知道有打掉重作之情形等語互
      核相符（第五三四一號偵查卷第一宗第七十一頁，第二宗第二十頁），被告甲○○嗣後又改稱有規劃打掉重作，及證人邱耀芳於原審調查中所證稱丁○○當
      時告知要打掉重作云云（原審卷第一八五頁背面），均屬為迴護被告乙○○等
      三人之詞，尚難採信，被告丁○○辯稱該十、十一工區是要打掉重作云云，與
      事實不合，委無可採。
（五）被告乙○○又以八十四年十月五日以八四鹿鄉建字第一一三四一號函檢送該預
      算書，向南投縣政府請求核轉省住都局之函稿所蓋用之判行章係「鹿谷鄉長乙○○（甲）」，依分層負責，係由被告丙○○持有並蓋用判行，伊未指示與聞
      該函云云，雖查上開判行章「鹿谷鄉長乙○○（甲）」，固經被告丙○○於本
      院更〔一〕審調查中供稱是伊保管及蓋用屬實（本院更〔一〕審卷第八十七頁
      ），惟被告丙○○於偵查中供稱「（更換地點鄉長是否知情？）我有告訴鄉長
      ，鄉長有同意．．」（第五三四一號偵查卷第二宗第十四頁反面），於原審調
      查中稱「（變更地點有無告知鄉長同意？）有口頭報告．．」（原審卷第一四
      一頁），於本院更〔一〕審調查中稱「（後來本案工程改成在第十、十一工區
      請領工程款，這是何人決定的？）．．我是有跟鄉長商量的。」等語（本院更
      〔一〕審卷第一三三頁），被告丙○○為上開行文前已與被告乙○○商量始擬
      文及發文已甚明，再參以本件經南投縣鹿谷鄉公所之監工蘇彩淑未發現有須打
      掉重作之情形，而簽呈請示該二工區提前完工可否視為本件工程（即鹿谷鄉鄉
      鎮市排工程第十工區、第十一工區），被告丙○○於該公文上批示「應依預算
      書及合約辦理」，被告乙○○竟批示「如擬」，有蘇彩淑之八十五年三月二日
      及八十五年四月十二日簽呈影本在卷可憑（第五三四一號偵查卷第一宗第二０
      五、二０六頁），及證人柯麗娜於調查站調查中及原審調查時證稱：被告黃隆
      池曾於八十五年年初找過伊，謂他已經向住都局爭取前開二項工程列入八十四
      年鹿谷鄉鄉鎮市排水工程中，若工程完工驗收後，將前開工程之兩項工程款交
      給他，要伊協助請款，伊告訴被告黃隆池必須依照規定辦理，嗣鹿谷鄉鄉鎮市
      排水工程監工蘇彩淑於八十五年四月簽文會伊時，才發現八十三年鹿谷鄉辦公
      所辦理的鹿谷鄉內湖村田寮排水工程及田寮仔排水溝加蓋工程，實際施工地點
      在初鄉村及竹豐村，而八十四年辦理之鹿谷鄉鄉鎮市排水工程第十區及第十一
      區即上述兩件業於八十三年完工之工程等語（第五三四一號偵查卷第一宗第九
      十一頁，原審卷第二二二至二二四頁），足見被告乙○○為使被告黃隆池領取
      工程款，明知「鹿谷鄉鄉鎮市排水工程」之第十工區、第十一工區之工程並無
      打掉重作之情，竟佯以被告黃隆池所施作之初鄉村、竹豐村工程，包裏虛列，
      製作預算書，被告丙○○因而於八十四年十月五日向南投縣政府請求核轉省住
      都局審核，顯然被告乙○○難以諉為不知，是其上開所辯，顯不可採信。再者
      本件被告丁○○供承為被告劉明進協辦，益見渠等彼此間均有共同犯意聯絡及
      行為分擔，彰彰明甚。又被告劉明進以虛列不實之預算書，以行文向南投縣政
      府申請補助款，致使南投縣政府陷於錯誤，轉呈省住都局為不實之核定，自因
      而足以生損害於南投縣政府年度預算執行及省住都局對補助款審核之正確性。
（六）再者，被告黃隆池借用子欣土木包工業（負責人張永國）參與本件工程之比價
      ，分別以「田寮排水溝工程」總價二十七萬八千元，「田寮里排水溝加蓋工程
      」總價四十四萬三千元得標之事實，業據被告丙○○、劉俊英供明在卷，並經
      被告黃隆池供證屬實，有南投縣鹿谷鄉公所工程契約書、決算書影本附卷可稽
      ，後改在同鄉初鄉村及竹豐村施作，以實際工程款計算，經比價，初鄉村為五
      十一萬六千元、竹豐村為八萬七千元，合計僅六十萬零三千元，與被告黃隆池
      上開二工程之得標價額，尚差十一萬八千元，業經南投縣鹿鄉公所就鹿谷鄉內
      湖村田寮仔排水溝加蓋工程及田寮排水工程變至初鄉村、竹豐村工程相較鑑定
      屬實，有南投縣鹿谷鄉公所九十一年三月二十六日以鹿鄉工字第０九一０００
      三七三三號函一份在卷可按（本院更〔一〕審卷第六十五至七十二頁），而被
      告乙○○等人為使被告黃隆池得以領款而虛列在鹿谷鄉第十工區及第十一工區
      之工程，經不知情之蘇彩淑簽請可否視為鄉鎮市排水溝工程時，被告丙○○仍
      批示「請依預算書及合約辦理」，而被告乙○○則批示「如擬」，已如前述，
      渠等雖以被告黃隆池在初鄉村、竹豐村實際施作之工程包裏虛列在上開工區之
      工程，但仍欲以被告黃隆池得標之「田寮排水溝工程」、「田寮里排水溝加蓋
      工程」二項工程之得標金額七十二萬一千元給付被告黃隆池等情，並經被告丁○○於調查調查中供稱「．．丙○○指示十、十一區工程款要給實際施作人黃
      隆池，黃隆池實際施作的工程款是七十二萬一千元．．」等語在卷（第五三四
      一號偵查卷第一宗第一０四頁背面），顯然被告乙○○等三人係利用渠等在職
 務上之機會，以矇撥請款之詐欺手段，將超過在初鄉村、竹豐村施作工程之逾
      額部分十一萬八千元欲供黃隆池領取，嗣為政風人員發現始未得逞。至在初鄉
      村、竹豐村所施作之工程款合計六十萬三千元，雖被告乙○○以欺罔手段虛列
      在第十工區及第十一工區之工程中，但因被告黃隆池實際上有施作，就此部分
      ，尚難認為其等主觀上有何不法所有之意圖，附此說明。
（七）至被告張永國嗣後改稱該田寮排水工程、田寮排水溝加蓋工程係由其經營之子
      欣土木包工業得標，非借牌予被告黃隆池，及證人陳文魁、林江南、紀憲政等
      人均證稱係受僱於被告張永國云云，然此與右述事證不符，尚難憑信；另本院
      前審函詢行政院公共工程委員會，關於標單郵寄連號，是否即可認定圍標，一
      律視為無效標乙節，據覆應就個案視廠商間是否有政府採購法第八十七條規定
      之違法行為而定，雖有行政院公共工程委員會函在卷可考（見本院前審卷第二
      宗第六十八頁），然查本件被告乙○○既指示被告黃隆池可拿空白標單，向右
      述三家廠商借牌作形式上之比價，藉以標取「田寮排水工程」、「田寮排水溝
      加蓋工程」，業如上述，則就本案情節觀之，該行政院公共工程委員會函所示
      之意見，尚不能執為被告乙○○等三人有利之證據，自不待言。又本院前審函
      詢南投縣鹿谷鄉公所，該鄉公所於八十四年十二月十一日發包，由全宏營造公
      司得標承作之「鹿谷鄉鄉鎮排水工程」，究於何時向省住都局申請核准乙案，
      據覆該工程係於八十四年四月十一日由南投縣政府以八十四投府建土字第四五
      八八三號函核定經費六０００仟元，並由該鄉公所於八十四年十月五日以八四
      鹿鄉建字第一一三四一號函將預算書送縣府轉省住都局審核，最後於八十四年
      十月十九日由省住都局以八四住都環字第０七八一五０號函准予備查並辦理發
      包手續等情，有南投縣鹿谷鄉公所八十九年十月二十四日八九鹿鄉工一四五四
      七號函檢送各該函件影本附卷可按（見本院前審卷第二宗第一一七頁至第一二
      ０頁），該「鹿谷鄉鄉鎮市排水工程」固於八十四年四月十一日即由南投縣政
      府核准經費在案，然南投縣鹿谷鄉公所係於八十四年十月五日始函送預算書送
      南投縣政府轉省住都局審核，此與被告甲○○於調查時所陳大約係於八十四年
      七月間，被告乙○○曾謂有一件工程要請伊公司規劃設計，工程預算大約六百
      餘萬元等情（第五三四一號偵查卷第一宗第七十八頁），尚屬相符，稽諸被告
      丙○○於八十四年六月三十日尚擬稿請求南投縣政府撥付田寮排水溝加蓋工程
      之補助款三十萬元等情，足見南投縣鹿谷鄉公所之前述函件，亦無法憑為被告
      乙○○等三人有利之證據，亦屬當然；另證人許素月、黃月美、黃敏哲、謝蔡
      麗玉等人分別於調查站調查中及原審調查時雖陳稱被告黃隆池並非借牌標取工
      程云云，顯係故為迴護被告乙○○等三人之詞，復與事實不符，自難憑信。此
      外，並據本院前審履勘現場，製有勘驗筆錄存卷可佐（本院前審卷第二宗第七
      十七、七十八頁），復有南投縣政府八十三年六月十四日八三投府建土字第九
      ０九三二號函、同年月二十四日八三投府建水字第三０三三二號函附卷可稽（
      第五三四一號偵查卷第一宗第二０三、二０四頁）。
（八）綜上所述，足見被告乙○○、丙○○、丁○○三人所辯，均係圖卸刑責之詞，
      不足採信，事證明確，被告三人之犯行，洵堪認定。
二、按被告乙○○係南投縣鹿谷鄉鄉長，被告丙○○係南投縣鹿谷鄉公所秘書，被告
    丁○○係南投縣鹿谷鄉公所建設課臨時監工，此據彼等分別供明無訛，均為依據
    法令從事公務之人員。核被告乙○○等三人所為，均係犯刑法第二百十六條、第
    二百十三條之行使公務員登載不實公文書罪及八十五年十月二十三日修正前貪污
    治罪條例第五條第二項、第一項第二款之利用職務上之機會，詐取財物未遂罪。
    本件被告等行為後，貪污治罪條例第五條業於八十五年十月二十三日經修正公布
    ，比較新舊法，以修正之同條第五條有利於被告，依刑法第第二條第一項但書規
    定，自應適用修前貪污治罪條例第五條第二項、第一項第二款論處。公訴人認被
    告三人所犯貪污治罪條例第五條第二項、第一項第二款之利用職務上之機會，詐
    取財物未遂罪部分，係犯修正前同條例第六條第一項第四款直接圖利罪，起訴法
    條，尚有未洽，應予變更。被告乙○○等三人彼此間就右揭犯行，有犯意聯絡及
    行為分擔，均為共同正犯。被告乙○○等三人所為公務員登載不實公文書之低度
    行為，應為行使公務員登載不實公文書之高度行為所吸收，自不另論罪。又被告
    乙○○等三人所犯上揭各罪間，有方法結果之牽連關係，應從一重之利用職務上
    之機會，詐取財物未遂罪處斷。又彼等所犯行使公務員登載不實公文書部分之犯
    行，雖未據檢察官起訴，但該部分與檢察官起訴彼等所犯之利用職務上之機會，
    詐取財物未遂犯行，具有方法結果之裁判上一罪關係，亦為起訴效力所及，本院
    自得併予審理。又被告三人已著手於利用職務上之機會，詐取財物行為之實行而
    不遂，為未遂犯，並依既遂之刑減輕之。
三、公訴意旨另以：被告乙○○等三人所為，尚涉有修正前貪污治罪條例第四條第二
    項、第一項第三款之罪嫌云云；惟按該法條係規定建築或經辦公用工程或購辦公
    用器材、物品，浮報價額、數量、收取回扣或有其他舞弊情事者而言，而所謂其
    他舞弊情事，應指偷工減料、以劣品冒充上品、以鷹品冒代真物等情而言，本件
    質諸被告乙○○等三人均堅決否認有該部分之犯行，再者，被告黃隆池施作前開
    工程，亦無法證明其有偷工減料之情事，即被告黃隆池於調查時亦自承施工品質
    良好等情（第五三四一號偵查卷第一宗第一八０頁），此外，復查無其他積極證
    據足資證明被告乙○○等三人有此部分之犯行，此部分本應為無罪之諭知，惟公
    訴意旨認此部分與前開論罪科刑部分之利用職務上之機會，詐取財物未遂犯行，
    具有方法結果之裁判上一罪關係，爰不另為無罪之諭知，附此敘明。
四、原審法院就被告乙○○等三人部分，均予以論罪科刑之判決，固非無見，然原判
    決認被告三人所為係犯修正前貪污治罪條例第六條第一項第四款直接圖利罪，自
    有未合。被告乙○○等三人上訴意旨均否認渠等有前開犯行，而指摘原判決關於
    彼等部分之判決不當，固無足取，但原判決該部分既有可議，亦無可維持，應由
    本院將原判決此部分予以撤銷改判。爰審酌被告三人均為公務人員，竟以借牌之
    形式比價方式，利用職務上之機會與承包廠商共謀詐領工程款，有辱官箴，被告
    丁○○受上級長官之指示，曲意配合，尚非居於主使地位，及渠等犯罪所生危害
    暨其他一切情狀，分別量處被告乙○○有期徒刑參年拾月，量處被告丙○○有期
    徒刑參年拾月，量處被告丁○○有期徒刑參年捌月，並均依法宣告被告乙○○、
    丙○○各褫奪公權肆年，被告丁○○褫奪公權貳年。
五、檢察官移送併案審理之八十七年度偵字第二八三０號併辦意旨略以：被告乙○○
    於八十五年三月間圖利黃淵源，就「鹿谷鄉道路工程三之三」及「一般小型零星
    工程」未依規定公開招標，並洩漏底價，致由黃淵源借牌之陸億營造公司得標，
    因認被告乙○○另涉有修正前貪污治罪條例之罪嫌云云。然查本件被告乙○○所
    為之右開犯行，係始於八十三年六月間，二者時間之起點尚非密接，其間亦間有
    其他工程發包進行，且被告乙○○復否認有併案部分之犯行，自尚難認本件犯行
    與移送併案審理部分之犯行，係基於概括之犯意反覆為之，是併辦部分與本件應
    無連續犯之裁判上一罪關係，本院自不得併予審理，應函退由檢察官另行依法偵
    結，併此敘明。
據上論斷，應依刑事訴訟法第三百六十九條第一項前段、第三百六十四條、第二百九
十九條第一項前段、第三百條、修正前貪污治罪條例第二條前段、第五條第二項、第
一項第二款、第十六條、刑法第十一條前段、第二條第一項但書、第二百十六條、第
二百十三條、第二十八條、第二十六條前段、第五十五條、第三十七條第二項判決如
主文。
本案經檢察官林永義到庭執行職務。
中      華      民      國　    九十一     年     八      月    十三　　日
                                臺灣高等法院臺中分院刑事第十庭
                                      審判長法  官  林  照  明
                                      　　　法　官　蔡　名　曜
                                      　　　法  官  盧  江  陽
右正本證明與原本無異。
如不服本判決應於收受送達後十日內向本院提出上訴書狀，其未敘述上訴之理由者並
得於提起上訴後十日內向本院補提理由書（均須按他造當事人之人數附繕本）。
　　　　　　　　　　　　　　　　　　　　　　書記官  陳　妙　瑋
中      華      民      國　    九十一     年     八      月    十五　　日
                                                                        Ｒ
